臺灣高等法院臺中分院刑事判決　　　96年度上更(一)字第32號
上　訴　人
即　被　告　甲○○
選任辯護人　林志忠律師
　　　　　　江燕鴻律師
上列被告因偽造文書等案件，不服臺灣南投地方法院92年度訴字
第127號中華民國92年11月28日第一審判決（起訴案號：臺灣南
投地方法院檢察署92年度偵續字第8號），提起上訴，經最高法
院第1次發回更審，本院判決如下：
    主  文
原判決撤銷。
甲○○無罪。
    理  由
一、公訴意旨略以：被告甲○○原係臺中市第十一信用合作社（
    以下簡稱第十一信用合作社）之經理（業已離職），竟意圖
    為自己不法之所有，並基於偽造有價證券及偽造文書之概括
    犯意，先於八十年六月間，偽刻戊○○、乙○○與丁○○之
    印章，並於同年月二十七日，在第十一信用合作社之開戶資
    料卡、印鑑卡及授信約定書上偽簽戊○○之署名，並蓋用上
    開偽造之戊○○印章，而偽造以戊○○為名義人之開戶資料
    卡、印鑑卡及授信約定書各乙紙，並交付予第十一信用合作
    社後，隨即於翌日某時，偽簽戊○○、乙○○與丁○○等三
    人之署名為發票人，而偽造金額為新臺幣（下同）二千萬元
    之本票乙紙，並交付予第十一信用合作社，而偽以戊○○之
    名義向該信用合作社借款，致第十一信用合作社不疑有詐，
　　乃將二千萬元貸予被告。被告復承續前開之同一犯意，每於
    上開貸款每滿一年時，即偽造以戊○○、乙○○與丁○○之
    等三人為名義人之授信約定書，及偽造戊○○等三人為共同
    發票人，金額二千萬元之本票各乙紙，及於八十年十一月二
    十六日、八十二年三月二十五日、八十二年十月十五日、八
    十三年十月八日、八十四年十月七日、八十五年十月七日、
    八十六年十月十六日及八十八年二月一日各偽簽丁○○與乙○○之署名，而偽造不實之借款申請書各乙紙後，交付予第
    十一信用合作社，而以借新還舊或展期之方式，達到繼續借
    款之目的，足以生損害於戊○○、乙○○與丁○○等三人及
    第十一信用合作社管理貸款業務之正確性。迨八十九年五月
    間，戊○○等三人接獲第十一信用合作社之通知，始查悉上
    情。因認被告涉犯刑法第二百十六條、第二百十條行使偽造
    私文書、第二百零一條偽造有價證券之罪嫌。
二、按犯罪事實應依證據認定之，無證據不得認定犯罪事實；又
    不能證明被告犯罪者，應諭知無罪之判決，刑事訴訟法第一
    百五十四條第二項、第三百零一條第一項分別定有明文。次
    按刑事訴訟法第一百六十一條已於民國九十一年二月八日修
    正公布，其第一項規定：檢察官就被告犯罪事實，應負舉證
    責任，並指出證明之方法。因此，檢察官對於起訴之犯罪事
    實，應負提出證據及說服之實質舉證責任。倘其所提出之證
    據，不足為被告有罪之積極證明，或其指出證明之方法，無
    從說服法院以形成被告有罪之心證，基於無罪推定之原則，
    自應為被告無罪判決之諭知。又按認定犯罪事實所憑之證據
    ，雖不以直接證據為限，間接證據亦包括在內；然而無論直
    接或間接證據，其為訴訟上之證明，須於通常一般之人均不
    致有所懷疑，而得確信其為真實之程度者，始得據為有罪之
    認定，倘其證明尚未達到此一程度，而有合理之懷疑存在時
    ，即無從為有罪之認定。又認定不利於被告之事實，須依積
    極證據，苟積極證據不足為不利於被告事實之認定時，即應
    為有利於被告之認定，更不必有何有利之證據。再告訴人之
    告訴，係以使被告受刑事訴追為目的，是其陳述是否與事實
    相符，仍應調查其他證據以資審認。又被害人之陳述如無瑕
    疵，且就其他方面調查又與事實相符，固足採為科刑之基礎
    ，倘其陳述尚有瑕疵，而在未究明前，遽採為論罪科刑之根
    據，即難認為適法（最高法院九十二年台上第一二八號、七
    十六年台上字第四九八六號、三十年上字第八一六號、五十
    二年台上字第一三００號、六十一年度台上字第三０九九號
    判例參照）。
三、公訴人認被告涉有上開刑法第二百十六條、第二百十條行使
    偽造私文書、第二百零一條偽造有價證券之罪嫌，無非係以
　　告訴人戊○○、乙○○與丁○○之指訴，被告書立之切
　  結書，證人洪木源於臺灣臺中地方法院八十九年度中簡字
    第三八五七號案審理中之證述，何以最重要之八十年間辦
　  理二千萬元鉅額貸款之初借款手續、文件，可任由被告一人
    代為之，而八十五年、八十七年之授信約定書反須由告訴人
　  親自簽名？又告訴人之職業、住址、電話等，均係不實之填
    寫，告訴人等三人前對合作金庫銀行股份有限公司（原台
    中第十一信用合作社、以下簡稱合作金庫）提起確認上開偽
    造本票債權不存在之訴，業經臺灣臺中地方法院於九十一年
　　五月二十四日以九十年度簡上字第四二七號民事判決確認合
　  作金庫公司持有告訴人於八十八年三月五日共同簽發，面額
    二千萬元之本票，對告訴人等三人之票據權利不存在，該民
    事判決並已確定在案，此有臺灣臺中地方法院上開民事判決
    及其確定證明書影本各一紙等件，為其主要論據，並佐以第
  　十一信用合作社函、本票一紙、八十年授信約定書及開戶資
    料各一紙、八十二年、八十四年繳稅取款委託書各一紙、八
    十八年授信申請書及本票各一紙等影本等件為證，及被告與
　  告訴人三人均為親戚，並無仇恨，應非任意誣陷等情。訊據
    被告固坦承先後以告訴人戊○○及自己名義向第十一信用合
    作社借款各二千萬元（共四千萬元），並均以告訴人乙○○
    、丁○○為連帶保證人等情，惟堅決否認有何偽造有價證券
    及行使偽造文書之犯行，辯稱：告訴人戊○○、丁○○及乙○○事先都知道我要向第十一信用合作社借款，而且也都同
    意並授權我簽寫借款所需的文件及簽發本票。告訴人戊○○
    及乙○○的印章是他們同意我代刻的，至於告訴人丁○○的
    印章則是她自己拿給我。我向該信用合作社借款，曾由黃千
    瑞於八十年及八十七年間就告訴人丁○○及乙○○各辦理一
    次對保手續。至於切結書，則是我在親情壓力下，迫於無奈
    才簽署的，我絕對沒有盜刻告訴人戊○○、丁○○及乙○○
    的印章。我和他們三人都是二十多年的親戚，我向該信用合
    作社借款，多年來利息均有按期繳納，最近景氣不好，該信
    用合作社要對我執行，他們才對我提出告訴云云。經查：
  (一)本件固有卷附之合作金庫銀行中港分行九十二年四月二十五
    日合金中港放字第○九二○○○一九六○號函送之告訴人戊○○於八十年六月二十六日起至八十八年二月二十二日止之
    授信申請書及批覆書十九張（附於原審卷第三一至五○頁）
    、合作金庫銀行力行分行九十一年四月三十日合金力字第○
    九一○○○一六三八號函送之被告借款申請書八張、授信約
    定書四張、印鑑卡一張、借款批覆書八張、發票日為八十八
    年三月三十一日之本票一張、抵押權設定約定書二件、他項
    權利證明書二張、他項權利移轉（變更）契約書一份、告訴
    人戊○○八十五年八月十四日授信約定書及印鑑簽各一件、
    告訴人乙○○及丁○○八十七年一月十二日授信約定書各一
    件（附於臺灣南投地方法院檢察署九十年偵字第二七五○號
    卷第六○至八二頁、第三一頁至三十四頁）、告訴人乙○○
    、丁○○八十年十一月二十八日授信約定書各一件（附於臺
    灣臺中地方法院臺中簡易庭九十一年度中簡字第三八○四號
    卷第四十二、四十三頁）、發票日為八十八年三月五日之本
    票一張（附於該署九十年度他字第三七一號卷第一○頁）、
    發票日為八十年六月二十八日之本票一張（附於臺灣臺中地
    方法院九十年度簡上字第四二七號卷第一九頁）等件為證，
    且被告復自承上開二筆貸款案均係其自己辦理等情，但此僅
    足證明被告確分別於八十年六月二十七日、同年十一月二十
    六日，分別以戊○○、自己之名義，並均以乙○○、丁○○
    為連帶保證人，各向第十一信用合作社貸款二千萬元之事實
    ，仍應審究告訴人戊○○、乙○○、丁○○等人是否曾授權
    被告為之。
  (二)告訴人戊○○、乙○○、丁○○固均稱被告未經其同意、授
    權等語，但告訴人戊○○承認曾於八十五年八月十四日在第
    十一信用合作社八十五年八月十四日之授信約定書上簽名，
    告訴人乙○○、丁○○承認曾分別於第十一信用合作社八十
    年十一月二十八日、八十七年一月十二日之授信約定書上簽
    名（分別附於臺灣臺中地方法院臺中簡易庭九十一年度中簡
    字第三八○四號卷第四十二、四十三頁、臺灣南投地方法院
    檢察署九十年偵字第二七五○號卷第六○至八二頁、第三一
    頁至三十四頁），並經證人即擔任對保之人員黃千瑞於原審
    結證屬實，證人黃千瑞並於臺灣臺中地方法院九十年度自字
    第四三七號案審理時結證稱：辦理對保手續時，被告曾在告
    訴人丁○○、乙○○面前將其二人之印章交由黃千瑞在授信
    約定書上用印，我八十年、八十七年有各對保一次等情（見
    台灣台中地方法院九十年度自字第四三七號卷第五六至五八
    頁），可見告訴人戊○○、乙○○、陳佩確曾在本件貸款有
    關之文件上簽名，證人黃千瑞於原審又結證稱：其於八十五
    年及八十七年間，向告訴人三人辦理對保時，均有告知貸款
    金額為二千萬元等語（見原審卷第八十九、九一、一○一、
    一○二頁），雖證人黃千瑞係第十一信用合作社之職員，而
    第十一信用合作社係本件二筆貸款案之債權人，有相當之利
    害關係，且其於臺灣臺中地方法院九十年度中簡字第三八○
    四號確認債權不存在之訴一案中，證述：當時是由被告陪同
    我至告訴人乙○○、丁○○處對保，當天對保時只拿卷附之
    約定書二份給告訴人乙○○、丁○○簽名，至於本票是事後
    才簽的，不清楚有無告知二人借款之事項等語（見中簡字第
    三八○四號卷第三八頁），其證述固有前後不符之情形，惟
    按證人之陳述有部分前後不符，或相互間有所歧異時，究竟
    何者為可採，法院仍得本其自由心證予以斟酌，非謂一有不
    符或矛盾，即應認其全部均為不可採信（最高法院七十四年
    台上字第一五九九號判例參照），證人黃千瑞在上開民事案
    件係證稱「不清楚有無告知」之較模糊言詞，其既係親自參
    與對保事項，何以對於當時是否告知借款之事會不清楚？究
    其原因，其當時可能係因時間久遠而記憶疏失，亦可能係有
    所保留，但其於本件原審在具結後有偽證刑責之心理壓力下
    ，仍明確證述「均有告知貸款金額為二千萬元」等語，且告
    訴人戊○○、乙○○、丁○○均已成年，智識正常，其於金
    融機構之授信約定書上簽名之時，是否對於簽署之目的、及
    可能負擔之責任等事項，均完全不予聞問？且證人黃千瑞於
    八十五年、八十七年間為上開對保之時，被告早已自第十一
    信用合作社離職，其本於職責對保，亦無對告訴人戊○○、
    乙○○、丁○○刻意隱瞞之理，可見證人黃千瑞所證「有告
    知貸款金額為二千萬元」等語，即為可能，被告所為上開貸
    款，告訴人戊○○、乙○○、丁○○是否完全不知情，已非
    無疑。
  (三)被告於八十年十月間自第十一信用合作社經理職位請辭，改
    從事建築事業，告訴人戊○○係被告之連襟，告訴人乙○○
    係被告之妻姐，告訴人丁○○係被告妻之兄嫂，分係被告妻
    之姐或其兄姐配偶，其間之親戚關係可謂親近，對於被告轉
    換職場，應無不知之理，又從事建築事業，所需資金均較龐
    大，亦為眾所皆知之常情，被告於離職前後，先於八十年六
    月二十七日，以戊○○名義，向第十一信用合作社貸款二千
    萬元，再於同年十一月二十六日，以自己之名義，向第十一
    信用合作社貸款二千萬元，並均以乙○○、丁○○為聯貸保
    證人，持續正常繳納利息至八十九年間，已如上述，其間多
    次辦理展期或借新還舊，時間長達約九年，雖其授信約定書
    等貸款文件上，告訴人三人之職業、住址、電話等事項，有
    多處填寫錯誤之情形，惟按凡於業務區域內設籍或從業而有
    證明之自然人或設有事務所之非營利法人，得申請加入信用
    合作社為社員，信用合作社法第十一條第一項定有明文，本
    件被告為能順利貸款，縱明知告訴人戊○○、乙○○均為公
    務員、丁○○為家庭主婦，及其等真正戶籍地址，卻於卷附
    第十一信用合作社之授信約定書、開戶資料卡、本票及授信
    申請書上，分別填寫錯誤之職業、住址、電話等不實之資料
    ，但證人黃千瑞既得以在八十五年、八十年及八十七年間分
    別與戊○○、乙○○、丁○○等人對保，並於其對保之授信
    約定書上已書寫正確之住址、電話等資料，此據告訴人戊○○、乙○○、丁○○述明，並據上開八十五年八月十四日、
    八十年十一月二十八日及八十七年一月十二日之授信約定書
    分別載明，戊○○、乙○○、丁○○等人在長達約九年之時
    間內，又經多次辦理展期或借新還舊，是否完全未接獲第十
    一信用合作社之任何通知，亦有可疑，尚難以其上開職業、
    住址、電話等事項有填載錯誤之情形，遽為不利被告之認定
    。被告辯稱：因信用合作社規定每人貸款上限為二千萬元，
    才徵得戊○○同意貸款二千萬元等語，對照其自己已為上限
    二千萬元貸款之情形，此部分所辯尚非完全不可能。又告訴
    人戊○○、乙○○、丁○○既知被告已從事建築事業、需要
    龐大資金，其三人一致陳稱：以為是要小額貸款才答應對保
    等語，亦非完全沒有疑問。
  (四)被告及其辯護人辯稱：曾於八十九年五月六日，向告訴人戊○○借款一百萬元，其中二十五萬零六百八十五元隨即轉帳
    用以支付上開貸款之利息等語，經查告訴人戊○○確曾於八
    十九年五月六日十時十七分及同日十時五十四分，將金額各
    為六十萬元、四十萬元之款項，分別匯入被告所有之第十一
    信用合作社第五一三八○號帳戶內乙情，又被告於告訴人戊○○匯入上開款項後，隨即於同日轉帳二十五萬零六百八十
    五元繳納上開二千萬元貸款之利息，分別有第十一信用合作
    社跨行通匯交易認證表、取款條及放款利息收入傳票各乙紙
    在卷可稽。觀之告訴人戊○○前開二筆匯款時間相差不到四
    十分鐘，可見其匯款之急切，且一百萬元並非小額款項，被
    告辯稱係向告訴人戊○○借款支付上開借款之利息等情，並
    非絕無可能，況告訴人戊○○曾將八十一、八十三及八十四
    年度之報稅資料交予第十一信用合作社，有其本人填報之八
    十三年度綜合所得稅申報資料乙紙及臺灣省政府國稅局南投
    縣分局出具之納稅人申報所得稅收據三紙在卷可憑，而上開
    資料無非用在證明其確有所得且已依法報稅，俾供該信用合
    作社評估其信用狀況，以決定是否放款，而按報稅資料依所
    得稅法第一百十九條第一項規定，係應絕對保守秘密之文件
    ，倘非告訴人戊○○主動提供上開報稅資料，第十一信用合
    作社顯難加以取得，而其既將三個年度之報稅資料交付予該
    信用合作社，若謂其對被告向該信用合作社借款之事毫無所
    悉，亦有可疑。
  (五)又告訴人等三人雖提出切結書乙紙，記載：「本人未經戊○○、乙○○與丁○○等三人之同意授權，自行刻用戊○○等
    三人之印章，用印於本人開具給台中第十一信用合作社之本
    票收據，並自行以戊○○等三人之名義簽章，本人除向戊○○等三人表示歉意外，願意負一切責任特立此切結書為憑」
    ，有該切結書一紙附卷可佐（該署九十年度他字第三七一號
    卷第三十頁），雖上開切結書，確係出於被告所簽立，簽發
    時氣氛尚稱祥和等情，此據被告自承，且據證人洪木源於臺
    灣臺中地方法院八十九年度中簡字第三八五七號案審理中（
    見該卷第一一九、一二○頁）述明，但被告辯稱：因告訴人
    戊○○等人遭追討上開債務，欲提起債權不存在之民事訴訟
    ，伊迫於親情之壓力，才配合簽署該切結書等語，經查，該
    切結書所載之上開文字，除被告之簽名外，均係打字而成，
    證人即丁○○之夫洪聰輝於原審亦結證稱：該切結書係先由
    戊○○打好字後由被告簽名，寫切結書當時被告有承認事情
    是他一人所為，是否包括這些契約書、文件、印章，我不知
    情等語（見原審卷第第一五一頁），可見被告在簽寫上開切
    結書當時，是否曾承認上開偽造文件冒名貸款之情，在場之
    證人洪聰輝亦不能確定，益證被告此部份所辯，並非完全無
    據，且告訴人三人事後果真提出上開切結書，就上開二筆貸
    款積極向法院對第十一信用合作社提出確認債權不存在之訴
    ，並獲勝訴判決確定等情，亦有上開臺灣臺中地法院九十年
    度簡上字第四二七號及九十一年度中簡字第三八○四號二案
    之卷宗及判決書各一份在卷可證，益證被告所辯其簽署上開
    切結書係為配合告訴人等進行上開民事訴訟等語，確有可能
    ，上開切結書所載之被告書面陳述，是否與事實相符，尚有
    可疑，不能遽為不利於被告之認定。又上開民事訴訟判決所
    為事實之認定，係民事法院綜合雙方當事人各自舉證結果之
    認定，其中既仍有上開可疑之處，亦不能拘束本院關於證據
    之判斷或事實之認定，附此敘明。
  (六)被告上開以自己名義在八十年十一月二十六日之貸款案件，
    自始即以被告所有坐落南投縣草屯鎮○○○段第六九七、六
    九八地號土地設定抵押擔保（八十二年十月十五日以後增加
    同段第六九八之一地號），此據其其借款申請書載明（見本
    院卷第五二頁以下），且上開土地原於七十七年六月二十九
    日，設定抵押權人第十一信用合作社，本金最高限額三百六
    十萬元，嗣於八十年十二月九日變更為本金最高限額二千零
    四十萬元，亦有上開第六九七、六九八、六九八之一地號土
    地之土地登記簿謄本在卷可稽，另被告以戊○○名義之貸款
    案件，亦於八十六年一月六日起之授信申請書上，記載「上
    開六九七、六九八、六九八之一地號土地在本社設定二千四
    百萬」等文字，有該授信申請書附卷可按，可見被告辯稱其
    上開貸款有以自己所有土地設定擔保等語，並非虛假，從而
    ，雖告訴人戊○○、乙○○均為公務人員，而丁○○則為家
    庭主婦，其薪資收入固有限，但在被告動以親情，且提供土
    地擔保，及看好被告轉換職場從事建築事業之情況下，告訴
    人三人同意擔任借款名義人或保證人，並非完全沒有可能，
    不能僅以告訴人戊○○、乙○○為公務人員，丁○○為家庭
    主婦等情，即為不利被告之認定。
  (七)被告固自承上開於八十年六月二十七日以戊○○名義之貸款
    案件，係其自己辦理等情，但被告於八十年十月間自第十一
    信用合作社離職後，該社已派員即證人黃千瑞於八十五年八
    月十四日再對告訴人戊○○辦理對保手續，且該社亦於八十
    年十一月二十八日及八十七年一月十二日，先後對於貸款案
    之連帶保證人乙○○、丁○○辦理對保手續，可見第十一信
    用合作社在被告離職後，均另派員對告訴人戊○○、乙○○
    、丁○○辦理對保手續，僅被告離職前，未對戊○○另派員
    辦理對保手續，而由被告自己擔任對保人，此據該授信約定
    書載明，足證被告顯係在其離職之前，利用其擔任經理職務
    之便及各方之信任關係，而自己辦理上開貸款案，但此係第
    十一信用合作社關於貸款案審核、管制之問題，該社既在八
    十年間，即對連帶保證人乙○○、丁○○辦理對保手續，而
    戊○○、乙○○、丁○○又均係情誼親近之親戚，被告是否
    尚有單獨冒名戊○○貸款之必要？亦有可疑，尚難以被告自
    己辦理上開於八十年六月二十七日以戊○○名義之貸款案，
    遽為不利被告之認定。
  (八)被告固曾於偵查中稱：「丁○○印章是她親自拿給我的，只
    是她不知道要做什麼而已」等語，但卻於同日偵查中稱：「
    他們同意我借款，丁○○才將印章交給我」等語（見偵字第
    二七五○號偵卷第四七頁、第四六頁背面），依其前後所述
    之文意，應係表達丁○○有同意借款之旨，所稱「她不知道
    要做什麼而已」等語，應係表達關於借款須將印章用於何處
    之細節部分，丁○○不知悉等情，不能以被告此部分供述，
    而為不利被告之認定。
  (九)再被告於八十年間向第十一信用合作社借款二千萬元後，雖
    迄未清償，然於每滿三月或一年借期屆至時，均以辦理借新
    還舊或展期之方式，繼續借款，最後一次展期為八十八年間
    ，及被告借得上開款項後，迄八十九年五月間始收到上揭信
    用合作社催辦展期手續或清償借款之通知書，有合作金庫銀
    行力行分行九十一年四月三十日合金力行字第○九一○○○
    一六三八號函及第十一信用合作社八十九年五月三日中市十
    一信業放字第十九號函各乙紙在卷可參。若被告係基於不法
    取得財物之意思而向第十一信用合作社借款，豈有於借款期
    限屆至時，均以辦理借新還舊或展期之方式，繼續借款之理
    ？是其無不法所有之意圖，應堪認定。
  (十)綜上，告訴人戊○○、乙○○、丁○○之指訴，既有上開可
    疑之瑕疵，且告訴人戊○○、乙○○、丁○○與被告又係親
    近之親戚關係，又均曾在上開授信約定書上簽名，證人黃千
    瑞亦結證在對保時曾告知貸款之額度，本件貸款又均經歷約
    九年之久，期間告訴人戊○○且提供其報稅資料、又曾借款
    一百萬元，由被告將部分款項用以支付上開貸款之利息，上
    開切結書亦不能證實確與事實相符，被告辯稱經上開貸款係
    經告訴人戊○○、乙○○、丁○○等人同意、授權等語，即
    非完全不可能，是公訴人所舉之證據，既未達一般人均不致
    有所懷疑，而得確信被告確有上開偽造有價證券等犯行之真
    實程度，無從說服本院以形成被告有罪之心證；且本院在得
    依或應依職權調查證據之範圍內，復查無其他積極證據足以
    證明被告確有公訴意旨所指之犯行，則本件要屬不能證明被
    告犯罪。原審疏未詳查，遽對被告論罪科刑，尚有未洽。被
    告上訴指摘原判決不當，即有理由，應由本院將原判決撤銷
    ，並為被告無罪之諭知。
三、據上論斷，應依刑事訴訟法第三百六十九條第一項前段、第
    三百六十四條、第三百零一條第一項，判決如主文。
本案經檢察官丙○○到庭執行職務。
中　　華　　民　　國　　96　　年　　12　　月　　31　　日
            刑事第九庭  審判長法　官　陳  筱  珮
                              法　官　趙  春  碧
                              法　官　余  仕  明
上列正本證明與原本無異。
如不服本判決應於收受送達後十日內向本院提出上訴書狀，其未
敘述上訴之理由者並得於提起上訴後十日內向本院補提理由書（
均須按他造當事人之人數附繕本）。
                              書記官  林  玉  惠
中　　華　　民　　國　　96　　年　　12 　 月　　31    日
